Inventaris van het archief van de Heren van Altena
Nationaal Archief, Den Haag
- Stukken betreffende de betrekkingen tot het leenheerlijke en landsheerlijke gezag, A.
  - Grenzen van het territoir, II.
    - Stukken betreffende de grensscheiding tussen den lande van Altena en de verdronken Zuid-Hollandse Waard. 1562-1577. Met retro-acta., 1371-1442; 6, 6.1-6.8; 7 charters en 1 katern
      - Diverse stukken, 6
        Schepenen van sinte Gheertrueden berghe oorkonden, dat Jan Venydam Claeszoon, Danel Venydam, zijn broeder, zomede Jacob Buys Peterszoon, Johan Arntszoon, diens zoon Adriaen, Peter die Jude, Loedrocht Schaertszoon en Everaet, Willem Claeszoon's zoon, gezamenlijk het huis te Almsteyn en de goederen daartoe behorende, voor de tijd van negen jaren gepacht hebben van Otten van der Lecke, heer tot Hedel, Philips van der Lecke, bastaard, Vrederick Hubrechtszoon, priester, Gherit Reysvoelden en Jan Cal ..... voor 1100 gouden Wilhelmus guldens 's jaars onder verplichting om gedurende die negen jaren Otto van der Leeke c.s. vrij te houden van alzulke tijnsen, als voornoemde eigenaars voor deze goederen aan de heren van sinte Peters tot Utrecht verschuldigd zijn.
        Int jair ons Heren duysent vierhondert ende vierthiene, des Vridaeges nae onser Vrouwen dagh visitacio.
        172 1562 September 7
        Schepenen van Woudrichem certifiëren, dat Gerit Geritszoon de jonge, Jan Cloots Jacobszoon, Huybrecht Willemszoon en Adriaen Meuszoon, inwoners van De Wercken, ten verzoeke van Gielis Schellaert, drossaard van den lande van Althenae, verklaard hebben, dat zij respectievelijk van de graaf Van den Berch, de erfgenamen van Seger van Alveringen, en de rentmeester van Althenae verscheidene buitendijkse gronden aan De Werken in pacht hebben gehouden, waarvan zij, evenals hun voorgangers het rustig genot hebben bezeten, tot in September 1561 hun door de commissarissen des Konings het gebruik van de vogelstad en de visserij binnen de door hen gepachte gebieden ontzegd is geworden.
        Gedaen ende geschiet den VIIen September anno XVc ende twe ende tsestich.
        Oorspr. op papier (Inv. no. 6.7). Met opgedrukte zegels van Heynrik die Roemer en Adriaen van der Hoeven Ewoutszoon in groene was, het laatste bijna geheel verloren.
      - Charter, 6.8
        178 1577 September 5
        Die van de Reeckeninge ordonneren de rentmeester-generaal van Zuythollant om zijn handen af te trekken van de Galgewaert, gelegen in den lande van Althena tegenover de stad Gorinchem en deze uit zijn rekening te laten, overeenkomstig de inhoud ener beschikking, in 1566 door de hertogin van Parma ten gunste van de graaf van Hoorn verleend.
        Gedaen ... inden Hage ...den vijffden Septembris anno XVc zeven ende tseventich.
        Oorspr. (Inv. no. 6.8). Met opgeplakt papieren zegel van de Rekenkamer en handtekening van ... ...de Greve.
  - Privilegiën, III.
    - Acte, waarbij Willem van Henegouwen, graaf van Holland, aan Willem van Horne toestaat, dat die van den lande van Altena een nieuwe sluis in de Maasdam bouwen., 1322; 7; 1 charter
      (Reg.no. 22).
      22 1322 (Augustus 27)
      Willem, graaf ven Henegouwen, van Hollant, etc., verklaart aan Willaem van Hoerne toe to staan, dat die van den lande van Altena een nieuwe sluis in den Maesdamme bouwen op een door 's graven heemraden aan te wijzen plaats, en bepaalt daarbij, dat, zolang de nieuwe sluis stand zal houden, van de goede lieden van Altena niet geist mag worden, dat zij enige andare sluis of waterloop aanleggen.
      Gheghevan tote sente Gheerden berghe, des Vridaechs na sente Bartelmeuwes dach, int jaer ons Heren M.CCC. ende twe ende twintech.
      Oorspr. (Inv. no. 7). Met zegel van de oorkonder in groene was, geschonden.
      Afgedrukt bij Van Mieris II, p. 300.
    - Acte, waarbij Philips de Schone aan Jacob, de jonge graaf van Horne vergunt, om in den lande van Altena gearresteerde misdadigers elders gevangen te doen zetten., 1506; 8; 1 charter
      (Reg.no. 116).
      Korteweg p.430-432 nr. 367
      116 1506 Mei 10
      Philips, Koning van Cantilliën, etc., vergunt Jacob van Hoorne junior, om misdadigers, die gevangen worden, in zijn heerlijkheden Wounchem, Althenae, Hoerne en zijn overige, op grenzen van Gelre gelegen heerlijkheden, alwaar hij geen behoorlijke gevangenissen heeft, ongehinderd over landsheerlijk gebied te voeren naar zijn andere heerlijkheden, waar deze wel aanwezig zijn, op voorwaarde, dat de gevangenen berecht worden volgens de costumen en het vaste recht, geldende ter plaatse hunner gevangenneming.
      Gegeven in onser stadt van Mechelen op den Xten dach van Meye int jaer ons Heeren duysent vijfhondert ende zesse, ende van onsen Rycke tweeste.
      Oorspr. (Inv. no. 8). Met zegel van de oorkonder in rode was, zwaar geschonden.
  - Belastingen, IV.
    - Sententie van dan Hove van Holland tegen de schouten van Giessen, Waardhuizen en De Hil wegens verzuim, om hun kohieren aan de ontvanger van de tweetiende penning voor het kwartier van Arkel, Altena en Gorinchem over te leggen., 1545; 9; 1 charter
      (Reg.no. 158).
      Korteweg p.461-464 nr. 390
      158 1545 Juni 2
      Het Hof van Hollant veroordeelt Jan van Goer, schout van de Ghysen, Jan Adriaenszoon, schout van Waerthuysen en Aert Wolfszoon, schout van de Hil, die in gebreke waren gebleven om hun kohieren aan Joost van Rijswiick, ontvanger van de tweetiende penning voor het kwartier van Arckel, Althena en Gorinchem, over te leggen, weshalve zij viermalen achtereen op gijzeling gedagvaard, doch niet verschenen waren, onder verlies van al hun exeptiën tot vergoeding der schade, door de Keizer ingevolge het gemis zijner bede geleden, zomede tot betaling ener boete van 40 Carolus guldens.
      Gedaen inden Hage ... den 11en Junii anno XVc viiffendeveertich.
      Oorspr. (Inv. no. 9). Met zegel van den Hove in rode was, geschonden.
      Onder de brief staat geschreven, dat Cornelis van Haeften als procureur van Anna van Egmondt tegen dit vonnis bij de Grote Raad te Mechelen appèl heeft aangetekend.
  - Grafelijke tol, V.
    - Acte, waarbij Willem van Beieren, graaf van Holland, verklaart de grafelijke tol van Niemandsvriend naar Woudrichem verlegd te hebben, doch de op de markt te Woudrichem verkochte goederen daarvan vrij te stellen, uitgezonderd wijnen, staal, hout en kolen. (Vidimus en afschriften)., 1356; 10; 1 charter, 2 stukken
      (Reg.no. 32 en 52).
      Korteweg p.94 nr. 112; p.69-70 nr. 93
      29 1334 (November 4)
      Wilhelm, graaf van Henegouwen, van Hollant, etc., beleent Wilhelm heer van Horne en Althena met de poorte en het land van Woudrichem op dezelfde voorwaarde, als waarop de heer van Hoorne deze van de graaf van Cleve in leen hield ten dage, dat hij de manschap over dit gebied van de graaf van Cleve kocht.
      Afschrift op papier (Inv. no. 10). Op hetzelfde stuk afschrift der brieven d.d. 1323 December (zie no. 25) en 1383 Mei 26 (zie no. 52).
      Afgedrukt bij Van Mieris II, p. 569.
      32 1356 (December 2)
      Willem, hertog van Beyeren, graaf van Hollant, etc., verklaart de grafelijke tol van Nyemansvrient naar Woudrichem verlegd te hebben en ingevolge zijn toezegging aan Willem, heer van Hurne, dat noch hij, noch de poorte van Woudrichem er schade van ondervinden zal, aan de tollenaren bevolen te hebben om geen tol te heffen van goederen, welke men op de markt te Woudrichem verkoopt, uitgezonderd wijnen, staal, hout en kolen.
      Ghegheven inden Haghe des Vrijdaghes na sente Andriesdach int jaer ons Heren M.CCC. ses ende vijftich.
      Gevidimeerd in de brief d.d. 1383 Mei 26 (zie regest no. 52).
      52 1383 (Mei 26)
      Jacob van den Zande, priester, deken in den lande van Althena, geeft vidimus van de brief d.d. 1356 December 2 (zie no. 32).
      Ghegheven int jaer ons Heren M.CCC. drie ende tachtich, des Dincsdaghes na sente Urbaens dach.
      a. Oorspr. (Inv. no. 10). Zegel verloren.
      b. Afschrift op papier (Inv.no. 10).
      c. Ander afschrift op papier (Inv.no. l0). Op hetzelfde stuk afschriften der brieven d.d. 1323 December (zie no. 25) en 1334 November 4 (zie no. 29).
    - Schrijven van Karel de Stoute aan de drossaard en de rentmeester van Woudrichem, met last, om 's graven tollenaar van Gorinchem en Schoonhoven ten gerieve der kooplieden rustig zijn tol te Woudrichem te laten heffen., 1467; 11; 1 stuk
      (Reg.no. 88).
      88 (1467) Augustus 6
      De hertog ven Bourgoingne beveelt de drossaard en centmeester van Worinchem om Dieric van Rijswijck, zijn tollenaar van Gorinchem en Scoenhove rustig zijn tol te laten heffen te Worinchem, doende dezelve dit ten gerieve der kooplieden, die anders genoodzaakt zouden zijn, Gorinchem aan te doen.
      Escript en nostre ville de Bruxelle 1e VIe jour daoust lan LXVII,
      Oorspr. op papier (Inv. no. 11) Het opgedrukte zegel van de oorkender verloren.
      133 1520 Maart 27
      "Jacob, graaf van Hoorne, heer van Althenae, Corterschem, Weerdt, etc., en Jan die Juede, heer tot Hardixvelt, sluiten een vergeltjk betreffende het recht op de visserij aan de noordzijde van de Merwede bij Hardixvelt, inhoudende, dat zij de vroonen van de vissen, met zogenaamde ""standeren"" gevangen, zullen delen, welke overeenkomst voorlopig voor de tijd van één jaar wordt aangegaan, doch stilzwijgend tot wederopzeggens toe verlengd zal worden, een en ander sans préjudice ten aanzien van het tussen partijen bij de Grote Raad te Mechelen aanhangig geding."
      Up den XXVIIen dach van Mert in den jair XVc ende twintich.
      Afschrift op papier, gecollationneerd door Dierik Willemszoon, secretaris en gezworen klerk der heerlijkheid Hardicxvelt, d.d. 1545 November 26 (zie regest no. 88).
- Stukken betreffende het bestuur over den lande van Altena en de stad Woudrichem, B.
  - Algemeen, I.
    - Brieven der plaatselijke overheid van Woudrichem tot bevestiging van door de heren van Altena verleende privilegiën., 1357 en 1386; 12; 2 charters
      (Reg.no. 34 en 54.)
      Korteweg p.95-96 nr. 114; p.147 nr. 168
      Ontbreekt.
      34 1357 (Mei 25)
      Rechter, schepenen, raad en gemene poorte van Woudrichem verklaren, dat de bepaling, voorkomende in de handvest, door jonker Willem van Hoerne en Altena in het jaar '56 gegeven, volgens welke een man wegens vrouwenkracht de hoogste boete verbeurt, aldus moet worden opgevat, dat hij lijf en goed verbeurt, en beloven voorts de accijnzen, meenten en renten, hun door Willem voornoemd geschonken, te beleggen en te beheren ten voordele der poort, waarvan de burgemeesters behoorlijke rekening zullen afleggen aan de daartoe aangewezen vrienden van de heer van Hoerne en aan schepenen van Woudrichem.
      Ghegheven int jaer ons Heren dertienhondert seven ende viiftich, des Donredaghes na ons Heren opvaert.
      Oorspr. (Inv. no. 12). Met zegel der gemene poort van Woudrichem in groene was, geschonden.
      54 1386 Mei 10
      Rechter, schepenen en raad der poorte van Woudrichem beloven uit naam der poorte aan de heer van Hoern, Altena en Kurtersem, dat zij alle artikelen van de privilegiebrief, die zij van hem hebben gekregen, zullen naleven.
      Ghegheven int jaer ons Heren M.CCC. ses ende tachtich, op den tienden dach van Meye.
      Oorspr. (Inv. no. 12). Met zegels van de poorte van Woudrichem, Mathijs van Kessel, ridder, Didderic, van Wtwijc, Roelof van Emminchoven, pastoor van Mareyis en Heynric de Borchgreve, knape, in groene was.
    - Keur van Dirk van Horne betreffende de voogdijen over minderjarigen in den lande van Altena., (1366); 13; 1 charter
      (Reg.no. 40).
      Korteweg p.105 nr. 129
      40 (1366 Januari 24)
      Didderic, heer van Hoerne en Altena vaardigt een keur uit betreffende de voogdij over onmondige kinderen beneden de twaalf jaren in den lande van Altena.
      Ghegheven int Jaer ons Heren dusent driehondert vive ende tsestich op sinte Pauwels avont conversio.
      Oorspr. (Inv. no. 13). Met zegel van de oorkonder in groene was.
    - Handvesten van Jacob, graaf van Horne, voor den lande van Altena en de stad Woudrichem. Met acten van bekrachtiging door Philips de Goede., 1452; 14.1 - 14.6; 6 charters (waarvan 3 getransfigeerd)
      (Reg.no's 76-79).
      Korteweg p.256-268 nr. 299; p.280-289 nr. 301; p.291-293 nr. 302
      - 1452 februari 23, 14.1
        76 1452 Februari 23
        Jacob, graaf tot Hoeren, heer tot Althena, Cortershem en Montengiis geeft aan de goede lieden en onderzaten in den lande van Althena zekere privilegiën.
        Ghegheven upden drie ende twyntichsten dach in Februario int jaere ons Heeren dusent vierhondert twee ende vijftich.
        a. Oorspr. (Inv. no. 14.1). Met zegel en contrazegel van de oorkonder, benevens zegels van Gielis van Wijck, Jan die Borchgrave Dirckzoon, Segher van Emmechoeven (geschonden). Jan van Emmechoeven Segherszoon, Jan van Rijswijck Glymmerszoon, Segher van Wtwijck, Adriaen Engberechtszoon, Aert Hyelaert, Bruysten Lodenzoon, Steesken, Jan Voszoon, Wail Nodenzoon, alle in bruine was, die van Adryaen van Ghiesen, Jan die Borchgrave Willemszoon en Dirck van Cloetwijck verloren.
        Met transfix d.d. 1452 Maart 7 (zie no. 78).
      - 1452 februari 23, 14.2
        78 (1452) Maart 7
        Phillips, hertog van Borgoengen, graaf van Hollant, etc., bevestigt de brief d.d. 1452 Februari 23, waardoor deze gestoken is. (zie no. 76).
        Gegeven opten zevensten dach in Mairte int jair ons Heeren duysent vierhondert een ende vijftich na den loip van onsen Hove.
        a. Oorspr. (Inv. no. 14.2). Met zegel en contrazegel van de oorkonder in rode was.
      - Tweede origineel 1452 februari 23, 14.3
        a. Oorspr. (Inv. no. 14.3). Met zegel en contrazegel van de oorkonder, benevens zegels van Gielis van Wijck, Jan die Borchgrave Dirckzoon, Segher van Emmechoeven (geschonden). Jan van Emmechoeven Segherszoon, Jan van Rijswijck Glymmerszoon, Segher van Wtwijck, Adriaen Engberechtszoon, Aert Hyelaert, Bruysten Lodenzoon, Steesken, Jan Voszoon, Wail Nodenzoon, alle in bruine was, die van Adryaen van Ghiesen, Jan die Borchgrave Willemszoon en Dirck van Cloetwijck verloren.
        b. Tweede origineel. De zegels van de oorkonders Gyelis van Wijck en Wail Noydenzoon verloren.
      - 1452 februari 23, 14.4
        b. Tweede origineel. Het zegel van de oorkonder verloren.
      - 1452 maart 7, 14.5
        79 (1452) Maart 7
        Phillips, hertog van Bourgoingnen, graaf van Hollant, etc., bevestigt de brief d.d. 1452 Februari 24, waardoor deze gestoken is. (zie no. 77).
        Gegeven opten zevensten dach in Mairte int jair ons Heeren duysent vierhondert een ende vijftich nae den loop van onsen Hove.
        Oorspr. (Inv. no. 14.5). Met zegel en contrazegel van de oorkonder in rode was, geschonden.
      - 1452 februari 24, 14.6
        77 1452 Februari 24
        Jacob, graaf tot Hoerne, heer tot Althena, Cortershem en Montengys geeft de poosrteren der stad Woudrichem zekere privilegiën.
        Ghegheven ende gheschyet opden vierendetwyntichsten dach in Februario int jaer ons Heeren dusent vierhondert twee ende viiftich.
        Oorspr. (Inv. no. 14.6). Met zegel en contrazegel van de corkonder en zegel der stad Woudrichem in bruine was.
        Met transfix d.d. 1452 Maart 7 (zie no. 79).
  - Aanstelling van ambtenaren, II.
    - Borgstelling, gegeven door Johan Schellaert, rentmeester van Altena en zijn zuster Anna ten behoeve van Cornelis van Rijswijck terzake van diens benoeming als opvolger van Johan Schellaert voornoemd., 1533; 15; 1 charter
      (Reg.no. 164).
      Korteweg p.293-295 nr. 303
      164 1553 Juni 10
      Schepenen van Woudrichem oorkonden, dat Johan Schellaert, rentmeester van Althena en van Municklandt, en zijn zuster Anna, Gielis Schellaert's dochter, zich ieder borg stellen voor 500 Carolus guldens ten behoeve van Cornelis van Rijswiick, aangewezen door Anna van Egmondt, gravin tot Hoern, vrouwe van Althenae, Weerdt, Cortershem, etc., als opvolger van Johan Schellaert voornoemd onder de verplichting om een cautie van 1500 Carolus guldens te stellen.
      Opten thienden dach van Junii anno XVc drie ende viiftich.
      Oorspr. (Inv. no. 15). Met zegels van Thomas Janszoon van den weerdt en Muybrecht van Zevender in groene was, geschonden.
  - Justitiële zaken, III.
    - Vonnis, gewezen door Gerard van Horne inzake een ernstige vechterij te Woudrichem., 1313; 16; 1 charter
      (Reg.no. 17).
      Korteweg p. 43-45 nr. 52
      17 1313 (Juli 25)
      Schepenen van Wouderichem oorkonden, dat Gheraert, heer ven Horne, Altena en Perweis aan Willem de Hoghe en Hoevelman benevens hun helpers terzake van vechterij met Boudene van den Worpe en zijn helpers een gezamenlijke boete van 250 ponden heeft opgelegd en voorts beide partijen op verbeurte van lijf en goed bevolen heeft. om zich voor altoos te verzoenen.
      Ghegheven int jaer ons Heren dusent drie hondert ende dertiene, in sente Jacobsdaghe.
      "Oorspr. (Inv. no. 16). Met zegels van Jan de Pape, Claes Uit de Camp, Peter Lens en Jan de Hoghe in bruine was; dat van Claes Andrieszoon verloren."
    - Verklaring van Arend Spierinck van Wel, drossaard van Altena, om zonder toestemming van de heer van Altena geen kwijtschelding te verlenen aan zekere lieden, die te Andel een doodslag hadden begaan., 1500; 17; 1 stuk
      (Reg. no. 110).
      Korteweg p. 422-423 nr. 358
      Naar Charters Rekenkamer?
      110 1500 (Februari 10)
      Aernt Spirinck van Wel verklaart, aan Jan Wouterszoon en Joest Peters Willemzoon geen kwijtschelding te zullen verlenen wegens de doodslag, die zij te Andel aan Heinrick Stesenzoonszoon begaan hebben, dan met goedvinden des graven van Hoern, heer tot Altena.
      Int jaer dusen Vc, den tinden dach in Sul.
      Oorspr. op papier (Inv. no. 17). Met handtekening van Aernt Spirinck van Wel.
  - Beden, IV.
    - Acte, waarbij Dirk van Horne verklaart zekere landerijen te Sleewijk en te Almkerk bij wijze van verhaal voor de bede en wettige "scout", die Hendrik van Heukelom hen verschuldigd was, te hebben verkocht., 1363; 19; 1 charter
      (Reg.no. 38).
      Korteweg p.102 nr. 126
      38 1363 (November 7)
      "Didderic, heer van Hoerne en Altena verklaart de helft, van 40 morgen land, gelegen in het gerecht van Slewije, benevens de helft van 9 morgen land, gelegen in het gerecht van Almkerc, toebehoord hebbende aan Heynric van Hoekelem, verkocht te hebben aan Jan, heer van Hoekelem bij wijze van verhaal voor de bede en wettige ""scout"", welke eerstgenoemde en het voorschreven land hem schuldig waren."
      Ghegheven int jaer ons Heren dertien hondert drie ende tsestich op sinte Willibroerdsdach.
      Oorspr. (Inv. no. 19). Met zegel van de oorkonder in bruine was, geschenden.
    - Stukken betreffende de aan de heren en de vrouwe van Altena toegestane beden., 1537-1560; 20.1 - 20.5; 4 charters en 1 stuk
      (Reg.no's 144,1, 146, 160, 166-168).
      Korteweg p.448-449 nr. 380; p.467-469 nr. 392; p.484-486 nr. 402
      - 1538, 20.1
        146 1538 Augustus 16
        Schepenen van Woudrichem oorkonden, dat Huybert Herberenszoon van Haulingen, schout tot Almkerck, Huybert Wouterszoon, schout tot Andel, Wouter van Emmechoven, ambechtsheer tot Emmechoven, Jan van Goor, schout tot Giecen en Jan van Emmechoven, schout tot Weerthusen, op vordering van de drossaard Jan Schellaert onder ede verklaard hebben, dat de gemene geërfden en inwoners van den lande van Althena op 18 Augustus 1537 aan de graaf van Hoorn, heer tot Althena, een bede van 4 stuivers 's jaars van elke morgen land hebben toegestaan voor de tijd van acht jaren. (zie no. 144,1).
        Gedaen int jair ons Heeren XVc ende acht ende dertich den zestienden dach in Augusto.
        Oorspr. (Inv. no. 20.1). Met zegel van Adriaen Damenzoon en Jasper Adriaenszoon in groene was.
      - 1546, stuk, 20.5
        160 1546 September 6
        Ingelanden en geërfden in den lande van Althenae staan Anna van Egmondt, gravin van Hoern, vrouwe van den lande van Althenae een twaalfjarige bede toe, te weten van 3 stuivers van elke onvrije morgen land gedurende de eerste twee jaren en van 4 stuivers gedurende de tien overige jaren, op voorwaarde, dat de vrouwe van Althenae hen bevrijden zal van de tiende penning en andere imposten, welke door de Keizer worden geëist en dat de heer van Hoern hen met geen andere beden belasten zal.
        Up huyden den sesten September anno XVc zes ende veertich.
        Oorspr. op papier (Inv. no. 20.5). Met handtekeningen van G. van Outhuesden, J. van Vuytwiick, Philips van Weyborch en Huybrecht Wouterszoon.
      - 1560, 20.3
        166 (1560) Februari 11
        Ingelanden en geërfden in den lande van Althenae staan de graaf van Hoorn als heer van Althenae een twaalf-jarige bede van 4 ½ stuiver van elke morgen land toe op voorwaarde, dat hij hen zal vrijwaren van alle lasten en beden, door de grafelijkheid van Hollant geheven, gelijk hij tot dusver heeft gedaan, doch verklaren wegens de heersende armoede niet in staat te zijn om zijn beden intake de terugbetaling van 12000 Carolus guldens, welke deze lasten hem gedurende de laatste 17 of 18 jaren hebben gekost, zomede inzake een tegemoetkoming voor de reparatiekosten van 's graven huis binnen Woudrichem in te kunnen willigen.
        Anno XVc LIX nae tscrijven shooffs van Hollant ... op ten XIsten Februarii.
        Gevidimeerd in de brief d.d. 1560 Febr. 13 (zie regest no. 167).
        167 1560 Februari 13
        Schout, burgermeesters en schepenen van Woudrichem geven vidimus van de brief d.d. 1560 Februari 11 (zie no. 166).
        Gedaen ende geschiet den XIIIen Februarii anno XVc ende tsestich, stilo communi.
        Oorspr. (Inv. no. 20.3). Met zegel der stad Woudrichem in groene was.
      - 1560, 20.4
        168 1560 Februari 14
        Schepenen van Woudrichem oorkonden, dat het merendeel der geerfden en poerters in de bedijkte polder en de landen, gelegen buitendijks aan De Werken, de graaf van Hoorn als heer van Althenae een twaalf-jarige bede van 2 ½ stuiver van elke morgen land hebben toegestaan, op voorwaarde, dat hij hen van alle lasten en beden, door de Koning of de Staten van Hollant geheven, zal vrij houden.
        Gedaen ende geschiet den XIIIIen Februarii anno XVc ende tsestich, stilo communi.
        Oorspr. (Inv. no. 20.4). Met zegel jan spiegel en Heinrich van Vooren in groene was.
      - 1537, 20.2
        144,1 1537 Augustus 18
        Schout, Burgemeesteren, schepenen en raad der stad Woudrichem geven oorkonde van een beëdigde verklaring van Aert van Weyborch en Willem van Riebeeck als burgemeesters, Aert Janssen, Jan Adriaensz, Geerit Cornelissen, Aert Vervoort, Franck Lambertsz, Adriaen Damensz en Jasper Adriaensz als gerechtslieden der stad Woudrichem, dat de burgers en ingezetenen van het land van Althena met de uitheemse geërfden aan de graef van Hoorne als heer van Althena een bede van vier stuivers s jaars van elke morgen land hebben toegestaan voor een tijd van acht jaren, met dien verstande dat graef van Hoorne zijn onderzaten deze bede kwijt scheldt, voor het geval hij zijn proces over Althena zou verliezen.
        Gedaen ende gegeven inten jair ons Heeren XVc seven ende dartich den achttienden dach van Augusto na tgemenen scrijven Stichs van Utrecht.
        Oorspr. (Inv. no. 20.2). Met zegel des stad Woudrichem in groene was, geschonden.
  - Tolwezen, V.
    - Acte, waarbij Maximiliaan van Oostenrijk en Maria van Bourgondië de overeenkomst, gesloten tussen Jacob, graaf van Horne en de stad 's-Hertogenbosch, tot beteugeling der ontduikingen van de door de heren van Altena te Woudrichem geheven tol, bekrachtigen. (Origineel en afschrift)., 1481; 21; 1 charter en 1 stuk
      (Reg.no. 96).
      96 1481 September 25